【裁判字號】    92,簡上,23
【裁判日期】    920917
【裁判案由】    排除侵害
【裁判全文】
臺灣嘉義地方法院民事判決  九十二年度簡上字第二三號
    上  訴  人  甲○○
    訴訟代理人  子○○
                吳宗津
    上  訴  人  丑○○
    訴訟代理人  寅○
                子○○
    上  訴  人  辛○○
                庚○○
                己○○
                癸○○
                丁○○
                丙○○
                壬○○
    共      同
    訴訟代理人  子○○      住.
    被上訴人    戊○○      住.
                乙○○      住.
    共      同
    訴訟代理人  林德昇律師
                羅振宏律師
右列當事人間請求拆屋還地事件，上訴人對於民國九十一年十二月三十日，本院嘉義
簡易庭九十一年度嘉簡字第三號第一審判決提起上訴，本院於九十二年九月三日言詞
辯論終結而判決如左：
    主      文
本件上訴駁回。
第二審訴訟費用由上訴人平均負擔。
    事實及理由
壹、上訴人主張：
  一、聲明：原判決廢棄，被上訴人應將座落嘉義縣梅山鄉○○○段一三六二之二號
      土地上，如原判決所附複丈成果圖編號（３）所示磚造水泥箱及上方塑膠水管
      一條、下方塑膠水管三條拆除，並禁止被上訴人防堵全部由高地自然流至之水
      。
  二、陳述：
    （一）引用第一審所提出的主張。
    （二）被上訴人所核准引水地點為嘉義縣梅山鄉○○○段（以下簡稱；生毛樹段
          ）一三六四之三地號土地，但被上訴人在生毛樹段一三六二之二地號土地
          上引水，與核准引水地點不同，自不得主張水權，生毛樹段一三六二之二
          號土地，為陳善松所有，被上訴人仍不得設置磚造水箱及水管，侵害上訴
          人使用自然流水的權利。而且，上訴人早在該水源處取水，供給家庭飲用
          ，依法不必申請水權登記，即使被上訴人有水權登記，上訴人亦享有用水
          權利，被上訴人不得妨害上訴人引用水源，故拆除被上訴人所設磚造水箱
          及水管，即可排除侵害，高地自然流水即可流至下游，提供上訴人飲用。
    （三）被上訴人截堵上游水源，因冬季水量較小，只有稀少水量，可供上訴人飲
          用，夏季雖雨水充沛，土壤含水量充足，但絕大部分自然流水，仍遭被上
          訴人截取，而被上訴人申請登記農業用水，其用水順序在家用及公共用水
          之後，被上訴人架設塑膠水管，將自然流水全部堵斷，明顯違反水利法，
          並侵害上訴人用水權益。
  三、證據：除援用原審證據方法外，提出照片八張，作為證明，並聲請傳訊證人郭
      建利、吳國志、庚○○、黃瑞霖、陳清耀。
貳、被上訴人抗辯：
  一、聲明：如主文第一項記載。
  二、陳述：
    （一）引用第一審判決的記載。
    （二）被上訴人設立引水槽，尚留有一吋水管的水量流至下游，並未妨堵全部水
          流，夏季大家均有水可用，而冬季屬於枯水期，水量本就較小，冬季缺水
          是當地住戶的共同問題，上訴人以冬季用水困窘，主張拆除被上訴人引水
          槽，顯無理由。況且，被上訴人設立水槽引水的位置，雖在生毛樹段一三
          六二之二地號土地上，但被上訴人為土地共有人，並已獲得其共有人同意
          ，上訴人不是土地所有權人，有何權利要求被上訴人拆除引水槽。
  三、證據：除援用原審的證據方法外，提出照片十六張，作為證明。
參、本院判斷：
  一、程序方面：上訴人辛○○、庚○○、己○○、丙○○、壬○○經過本院合法通
      知，均無正當理由，未向本院請假，而沒有在最後言詞辯論期日，到場陳述意
      見，同時，本案沒有民事訴訟法第三百八十六條所規定的情形出現（請看附錄
      法條），因此，本院依照被上訴人聲請，由被上訴人針對未到的上訴人單獨辯
      論而直接判決。
  二、對於水源地流出地點，被上訴人在水流流過地方設置引水槽位置，以及被上訴
      人將部分水量引流至水塔，導致下游水流量減少，冬季水量少，下游缺水等事
      實，雙方均未爭執，並經本院九十二年七月四日至現場勘驗確認真實，有勘驗
      筆錄附卷證明，可以採信。
      本件爭議在於；被上訴人設置引水槽，導入自己的水塔，是否違反民法第七七
      五條第二項規定？被上訴人設置引水槽，導致水量減少，上訴人在冬季無水可
      用，有沒有侵害上訴人用水權利？以下分別說明。
    １、依照民法第七七五條第二項規定：「由高地自然流至之水，而為低地所必需
        者，高地所有人縱因其土地之必要，不得防堵其全部」，雙方所爭執的水源
        是從生毛樹段九四號土地自然湧出，流過生毛樹段一三六二之二號土地，經
        過公路下涵洞，而流至下游低地，提供上訴人使用，此一水源為上訴人日常
        生活所必需，並無疑問。雖然被上訴人在該地設置水箱及水管取水，導致部
        分水量流至被上訴人的水塔，但是，被上訴人未將自然水流全部防堵，位於
        下游低地的上訴人，在夏季仍有足夠水量可取水使用，上訴人未否認，並且
        經過本院九十二年七月四日至現場勘驗加以確認。因此，被上訴人設置水箱
        及水管引水，導入自己的水塔，仍有部水水量流至低地，被上訴人並未防堵
        全部自然流水，被上訴人設置水箱及水管而引水的行為，未違反民法第七七
        五條第二項規定。
        至於，上訴人主張冬季水流量減少，導致下游低地無水可用。但是，嘉義縣
        市的冬季，屬於枯水期，山區自然湧水水量，本來就比夏季水量少很多，即
        使被上訴人未設置引水設備，當地自然湧水量也不夠全體住戶使用，這是冬
        季山區的普遍現象，不能因此而認為被上訴人將高地自然流至之水全部防堵
        ，使得處於下游低地的上訴人無水可用。
    ２、上訴人根據水利法第四十二條第一項第一款規定；家庭用水免為水權登記，
        而主張從生毛樹段九四號土地自然湧出水源，上訴人亦有水權。但是，水利
        法第四十二條第一項第一款只是規定家庭用水不需要水權登記，本款規定並
        未規定任何人對於高地自然流至低地的水源即有用水權。被上訴人設置水箱
        及水管引水至其水塔，並未侵害上訴人水權。況且，被上訴人在生毛樹段一
        三六二之二號土地上設置水水管引水，上訴人不是所有權人或具有其他合法
        使用土地的權利，上訴人請求被上訴人拆除水箱及水管，不具有法律上理由
        ，不應准許。
  三、綜上所述，原審因被上訴人未侵害上訴人用水權，以及上訴人根據民法第七七
      五條規定請求排除侵害，不符合該條規定，而判決上訴人敗訴，並駁回其請求
      ，原審判決理由雖部分與本院判決稍有不同，但依其他理由，原審判決仍屬正
      當。因此，上訴意旨請求廢棄改判，不具有法律上理由，應該駁回。
肆、本案事證明確，雙方所提出其他的攻擊防禦方法，均不會影響本院判斷，故不必
    在此一一論述。
伍、結論：本件上訴無理由，依民事訴訟法第四百三十六條之一第三項、第四百四十
    九條第二項、第七十八條，判決如主文。
中      華      民      國      九十二    年      九    月      十七    日
                                  臺灣嘉義地方法院民事第二庭
                                      審判長法  官  蕭  道  隆
                                            法  官  朱  美  璘
                                            法  官  甘  大  空
右為正本係照原本作成。
本判決不得上訴。
中      華      民      國      九十二    年      九    月      十七    日
                                            書記官  蕭  琪  男
~F0~
~T40~
附錄法條：
民事訴訟法第三八六條：「有左列各款情形之一者，法院應以裁定駁回前條聲請，並
延展辯論期日：
一  不到場之當事人未於相當時期受合法之通知者。
二  當事人之不到場，可認為係因天災或其他不可避之事故者。
三  到場之當事人於法院應依職權調查之事項，不能為必要之證明者。
四  到場之當事人所提出之聲明、事實或證據，未於相當時期通知他造者。」


司法院資訊處製作；財團法人民間司法改革基金會備份。
